【裁判字號】    90,上更(二),529
【裁判日期】    901109
【裁判案由】    背信
【裁判全文】
臺灣高等法院刑事判決                          九十年度上更(二)字第五二九號
    上  訴  人
    即  被  告  戊○○
                甲○○改名古.
                丁○○
    共      同
    選任辯護人  俞兆年  律師
                李平義
                李蒨蔚  律師
右上訴人因背信案件，不服臺灣台北地方法院八十三年度訴字第一六三二號，中華民
國八十四年三月七日第一審判決（起訴案號：臺灣台北地方法院檢察署八十七年度偵
字第四一九號）提起上訴，經判決後，由最高法院第二次發回更審，本院判決如左：
    主  文
原判決撤銷。
戊○○、丁○○、甲○○（即古秉家）均無罪。
    理  由
一、公訴意旨略以：被告戊○○、甲○○（已於八十八年間改名古秉家，以下仍稱甲○○）分別係雙鶴企業股份有限公司（下稱雙鶴企業公司）負責人及總監，基於
    共同犯意聯絡，於民國（下同）八十一年八月初，在未召開股東會及董監事會情
    況下，將該公司之重要資產即「雙鶴圖之圖形著作」無償讓與戊○○之妻即雙鶴
    興業有限公司（下稱雙鶴興業公司）負責人丁○○。該「圖形著作」因由讓與人
    雙鶴企業公司讓與雙鶴興業公司，致讓與人之著作登記撤銷（註銷）（文號00
    00000），足以致生損害於雙鶴企業公司全體股東。案經該公司股東丙○○
    訴請偵辦，因認被告戊○○、甲○○、丁○○共同涉犯刑法第三百四十二條第一
    項之背信罪嫌。
二、訊據上訴人即被告戊○○、甲○○、丁○○均堅詞否認有前揭犯罪事實，辯稱雙
    鶴興業公司係為雙鶴企業公司之直銷創業及產品說明會之承辦而設，而鑑於雙鶴
    興業公司舉辦說明會，會場上有必要懸掛雙鶴圖形旗幟以彰顯該說明會實係雙鶴
    企業公司之說明會，乃經雙鶴企業公司股東開會決議通過將雙鶴圖形著作移轉與
    雙鶴興業公司，此圖形著作之轉讓係為便利雙鶴企業公司產品之行銷，實有利於
    雙鶴企業公司之營運，此觀雙鶴興業公司八十二年度損益表之營業收入及支出科
    目皆為「會議企劃收入」、「會議企劃支出」，暨自雙鶴興業公司成立以來，雙
    鶴企業公司各直銷商及代銷公司所舉辦說明會之款項，均向雙鶴興業公司請款足
    為明證。又雙鶴興業公司於八十一年七月二十四日成立後，林木榮擔任負責人之
    富吉歐企業有限公司，自八十一年九月間起即開始向雙鶴興業公司請款，並由雙
    鶴興業公司開具統一發票予該公司，足徵林木榮等人當時應已知悉圖形著作轉讓
    情事。再雙鶴興業公司本身並無任何營利行為，與母公司不生競業之問題，是上
    開圖形著作之轉讓對雙鶴企業公司實未致生任何損害，反而雙鶴企業公司自從於
    八一年八月起由新設之雙鶴興業公司專門負責策劃說明會事宜後，雙鶴企業公司
    之營收業績即蒸蒸日上，此證諸雙鶴企業公司八十一年、八十二年營業報告書上
    之數據加以比對，即足證明，是以雙鶴企業公司移轉其雙鶴圖形著作權予雙鶴興
    業公司，不但未造成雙鶴企業公司及全體股東之任何損害，且顯然有利於雙鶴企
  業公司，自無成立背信罪之可言等語。本院查：
  (一)按犯罪事實應依證據認定之，無證據不得推定其犯罪事實。又不能證明被告犯罪
    者，應諭知無罪之判決，刑事訴訟法第一百五十四條、第三百零一條第一項分別
    定有明文。又事實之認定，應憑證據，如未能發現相當證據，或證據不足以證明
    ，自不能以推測或擬制之方法，為裁判之基礎（最高法院四十年台上字第八六號
    判例參照）。而所謂證據，係指足以證明被告確有犯罪行為之積極證據而言，該
    項證據須適於為被告犯罪之證明者，始得採為斷罪之資料（參照最高法院六十九
    年臺上字第四九一三號判例）。又告訴人之告訴，係以使被告受刑事訴追為目的
    ，是其陳述是否與事實相符，仍應調查其他證據以資審認；倘其陳述尚有瑕疵，
    則在未究明前，自難遽採為論罪科刑之根據（參照最高法院五十二年臺上字第一
    三○○號、六十一年台上字第三０九九號判例意旨）。又認定不利於被告之事實
    ，須依積極證據，苟積極證據不足為不利於被告事實之認定時，即應為有利於被
    告之認定，更不必有何有利之證據，最高法院亦著有三十年上字第八一六號判例
    可資參照。
  (二)本件首應審究者厥在系爭「雙鶴圖之圖形著作」讓與究竟有無經過股東開會決議
    通過而辦理？經查，雙鶴公司於八十一年五、六月間，有於台北市○○○路○段
    四六號二樓，召開股東及董監事會議，決議成立另一專責機構負責處理公司銷售
    系統辦理直銷商說明會及創業說明會所面臨之租借場地、請領款項及開立統一發
    票等問題，且為彰顯該說明會係雙鶴公司之說明會，會場上須懸掛雙鶴圖形之旗
    幟，乃決議將雙鶴圖形著作移轉與該專責機構（不影響雙鶴企業公司之商標專用
    權），嗣後於八十一年七月二十四日即另行設立雙鶴興業公司，並於同年八月一
    日完成著作權移轉之登記等情，除據被告戊○○（董事長）等人陳明外，並據證
    人即參與開會之陳進聰（董事陳在朝之子）、古漢宗（董事，所涉偽證罪已判決
    無罪確定）、謝水亮（董事謝苑玥之父）、林文珍（董事鄭曾金雪之夫妹婿）等
    人分別到庭結證無訛在卷。另據證人即未參與開會之股東乙○○、沈秋月二人亦
    到庭結證稱：甲○○於八十一年五、六月間有電話通知渠等在臺北市○○○路○
    段四十六號二樓，召開雙鶴企業公司之股東及董監事會議，渠等因有要事而未參
    加，會後甲○○有打電話告知會議決議另設立雙鶴興業公司並轉讓雙鶴圖形著作
    權之事，渠等均予同意，因有利雙鶴企業公司，等語；足證該雙鶴圖圖形著作權
    之移轉確有經股東會及董監事會議議決同意。按雙鶴企業公司股東計有戊○○、
    林木榮、丙○○（實際參與公司業務者為其夫藍財旺）、陳在朝（實際參與公司
    業務者為其子陳進聰）、古漢忠、謝苑玥（實際參與公司業務者為其父謝水亮）
    ，林士欽（實際參加公司業務者為其父林宗文）、鄭曾金雪（實際參與公司業務
    者為其夫妹婿林文珍）、吳齊南、乙○○、沈秋月、黃秀鳳（吳齊南之母）等十
    二名，此有雙鶴企業公司股東名簿影本一份附卷可稽，其中黃秀鳳年事已高（十
    四年二月二十日生），經本院另案（八十七年度上更(一)字第三四九號）傳訊後具
    狀表示十多年來重病在身，外面事一概不知；另股東吳齊南（現已亡故）於本院
    前審及本院另案八十五年度上訴字第四六九號古漢忠偽證案件中均證稱：伊於七
    十八年間離開雙鶴公司（另自行成立申齊公司），即未曾再參與雙鶴公司之任何
    會議，故八十一年間之會議伊亦未參加云云；綜上可知，雙鶴企業公司全體股東
    中，除不管公司事已久之黃秀鳳、吳齊南母子外，僅丙○○、林木榮陳稱未召開
    股東會，其餘股東均明確證稱確有召開股東會決議移轉雙鶴圖形著作權乙事；尤
    其證人乙○○、沈秋月並非雙鶴興業公司之股東（按雙鶴興業公司股東計有丁○○、謝水亮、陳進聰、林田指、林文珍等五名，此有該公司之股東名簿影本附卷
    可稽），對於雙鶴興業公司受讓雙鶴圖形著作權乙事，並未有何利害關係，若非
    確有召開股東會決議雙鶴圖形著作權轉讓之事，渠等實無甘冒觸犯偽證罪而故為
    被告有利證明之理。
  (三)次查，本件告發人丙○○之夫藍財旺原係雙鶴企業公司之創辦人，林木榮係董事
    ，二人於八十二年六月間另行成立玖順直銷事業，原來雙鶴企業公司之其他股東
    並未在玖順機構參與業務，顯見藍財旺、林木榮二人之玖順機構與雙鶴企業公司
    ，於商業上係立於競爭對立之地位；且關於藍財旺對被告等人提出告訴或告發之
    刑事案件，包括背信、偽證、偽造文書、違反著作權法等，不下十餘件，各該案
    件均已無罪或不起訴處分確定，有被告提出之附表在卷可按，由藍某所提多起之
    刑事案件，亦可證明被告指稱其係利用司法訴訟手段做為商業競爭工具，並非無
    稽，是由藍財旺成立玖順公司與雙鶴企業公司對立，其與丙○○夫婦兩人之供詞
    自難期真實，另林木榮與藍財旺係合夥成立玖順公司，與藍某利害與共，證詞亦
    難期客觀。且查雙鶴興業公司於八十一年七月二十四日即已成立，而雙鶴企業公
    司之雙鶴圖形著作於八十一年八月一日即已完作著作權移轉登記，此有內政部著
    作權登記簿謄本在卷可稽，此項事實難以隱瞞，乃林木榮所開設之富吉歐企業有
    限公司早於八十一年九月間即開始向雙鶴興業公司請款，並由雙鶴興業公司開具
    統一發票予該公司，此亦有該公司之營利事業登記證及統一發票多張在卷可證，
    足證丙○○、林木榮等人於雙鶴興業公司成立時即已知情該公司之成立與負責之
    業務，因此倘雙鶴圖形著作權未經雙鶴企業公司股東之會議議決移轉予雙鶴興業
    公司，則何以丙○○、藍財旺及林木榮等人於當時未立即表示異議，竟遲至八十
    二年六月成立玖順直銷機構已有商業上之競爭後，始提出告發，顯有可議，益見
    渠等間有利益之糾葛，其等陳稱未召開股東會之指述或證言難以憑信。此外，告
    發人丙○○及其配偶藍財旺以上開股東林宗文、古漢忠等二人在本案到庭作證時
    涉嫌偽證為由所提起之告發案，亦分別經原審法院及本院刑事庭詳為審理後，均
    已判決無罪確定在案，有原審法院判決及本院八十六年度上更(一)字第七九一號、
    八十七年度上更(一)字第三四九號刑事判決等在卷可憑，而上開本院八十六年度上
    更(一)字第七九一號、八十七年度上更(一)字第三四九號刑事判決理由亦均認該雙鶴
    圖圖形著作權之移轉確有經股東及董監事開會議決同意通過辦理，事證益明。
  (四)至上開會議之有無召開與有無做成正式會議紀錄本屬兩事，兩者並無必然關係，
    不能以未做成正式會議紀錄即謂無召開會議；查上開會議，係由財務總監甲○○
    以電話通知各股東，並有做備忘錄筆記，惟並未做成正式會議紀錄等情，業經甲○○、古漢忠等證述詳確，而據被告等辯稱：雙鶴企業之股東及董監事人數大都
    重疊，又係多年好友，召集開會非常容易，雙鶴企業公司經常召開會議，但並非
    每次均有作成正式之書面記錄，除非係法定會議或牽涉龐大金額之支出，如全體
    員工制服之制作或辦理海外旅遊等情形，才有作成正式書面記錄，若僅係公司營
    運及行政事務之討論，通常並未作成正式書面記錄，本案因為雙鶴興業公司完全
    受雙鶴企業掌控，雙鶴興業公司純粹是為辦理雙鶴企業之產品說明會及創業說明
    會而設，有關此項專責機構之設立及圖形著作權移轉，實際上仍屬內部移轉，等
    於左手交右手，並非移轉與雙鶴企業公司不相干之第三人，自屬於公司內部行政
    事務之討論，故未做正式書面紀錄；至於告發人所提出之數份會議紀錄均係有關
    公司重大財務支出之事項，如公司全體員工制服之重新製作、產品外包裝之更換
    、員工海外旅遊計劃，以及轉投資泛亞銀行等等事項，其間所牽涉之財務開支均
    高達百餘萬至上億元不等，因此為使財務部門承辦人員有所依據，故才特別作成
    書面記錄，至於雙鶴圖形著作權之移轉並非屬公司重大財務支出事項，故未特別
    有書面記錄，並非該項決議未經股東會議決，僅因後來藍財旺另外成立玖順公司
    ，因商業競爭關係，明知該著作權之移轉未做正式書面，遂乘隙興訟用以打擊雙
    鶴公司云云，所辯尚非不符情理，故要難以上開會議並無正式會議紀錄，即僅執
    此一端而遽認未有會議之召開。雖公司之檢查人劉興杰會計師固於偵查中曾結証
    稱：該公司於近三年間未有開會紀錄，且未見有關轉讓雙鶴圖形之董監事會議紀
    錄等語。惟查：雙鶴企業公司於劉興杰會計師檢查期間之最近三年間，雙鶴企業
    公司並非完全沒有召開股東會或董監事會議，此為告發人於告發狀中略陳，渠有
    於另案高院閱卷時收集到雙鶴企業公司歷年開會紀錄，且有提出其中若干會議紀
    錄，作為告發之証物可資佐証。是亦自難僅憑劉興杰會計師之上開証言，遽認雙
    鶴企業公司從未召開股東會或董監事會，尚不能資為不利被告之證據。
  (五)又查，雙鶴興業公司八十二年、八十三年度所呈報稅捐稽徵機關之公司損益表內
    所表列之「營業收入」、「營業支出」欄內，均只有「會議企劃收入」、「會議
    企劃支出」兩個項目，可以證明雙鶴興業公司只是接手所有雙鶴企業公司各地直
    銷商所舉辦之直銷商說明會與創業說明會之業務，該公司之設立與運作確實係專
    為輔助雙鶴企業公司直銷之營運，其本身並未生產或販賣任何產品，既未經營任
    何營利買賣業務，自未與雙鶴企業公司為任何競業之行為；茲雙鶴興業之股東全
    部為雙鶴企業公司之實際股東身兼直銷身分者（按雙鶴興業公司股東計有丁○○
    、謝水亮、陳進聰、林田指、林文珍等五名，此有該公司之股東名簿影本附卷可
    稽），而雙鶴興業公司所經營者並無任何產品之交易，因此未參與雙鶴興業公司
    之雙鶴企業公司其他股東自無受有任何損害，且據證人乙○○等所證係反而有利
    於雙鶴企業公司其他股東。雖雙鶴興業公司於設立登記之初在營業項目第五項列
    有「靈芝花粉之買賣業務」，據被告辯稱：此僅是一般人在辦理公司登記時向有
    超額登記之慣習，並不表示該公司已在經營該業務，因公司法第十五條第一項規
    定「公司不得經營登記範圍以外之業務」，故在一般情形下，申請公司設立登記
    時，會儘可能增列營業項目，以避免日後辦理變更營業登記之麻煩，至於列於營
    業項目之事項，並非表示公司必定會經營該項目，徵諸雙鶴興業公司損益表營業
    收入或支出從無買賣業務即明，被告所辯可以採信。雖雙鶴興業公司所登記花草
    、蕈類、菌類之天然植物買賣」之營業項目，嗣經經濟部撤銷，但查，成立雙鶴
    興業公司之目的並非在替雙鶴企業公司販賣靈芝，而係為雙鶴企業公司直銷商辦
    理各項說明會，輔助雙鶴企業公司業務，俱見前述，則雖雙鶴興業公司不得經營
    靈芝、花粉買賣，微論雙鶴興業公司本無經營靈芝、花粉之買賣，其原登記「花
    草、蕈類、菌類之天然植物買賣」之營業項目縱經撤銷，與雙鶴興業公司之成立
    、運作，固毫無任何影響，但如謂其因此不能有所幫助於雙鶴企業公司之直銷事
    業發展云云，即顯有誤會。
  (六)第查，雙鶴企業公司自從於八一年八月起由新設之雙鶴興業公司專門負責策劃會
    議事宜後，雙鶴企業公司之營收業績即大幅成長，此證諸雙鶴企業公司八十一年
    、八十二年營業報告書上之數據加以比對，即足證明（見被告所提證七營業報告
    書），是以，雙鶴企業公司移轉其雙鶴圖形著作權予新設立之雙鶴興業公司，不
    但未造成雙鶴企業公司及全體股東之任何損害，且顯然有利於雙鶴企業公司及其
    股東之利益，足為明證；矧告發人事後亦具狀陳稱：由於告發人先前均是委由配
    偶藍財旺代為出席雙鶴企業公司之各項會議，而藍財旺先生事務繁忙，每月均須
    出席各大小公司之會議，或因記憶未及而有疏漏，且因雙鶴企業公司該次決議移
    轉著作權之會議又無正式會議記錄，僅是由甲○○在其小手冊上筆記而已，是而
    告發人因未看見正式記錄，致生誤會，而衍生諸多爭端，實純係誤解與疏失所致
    ；今因雙方業已達成和解，經告發人檢閱雙鶴企業公司之帳冊資料後發現，雙鶴
    興業公司之設立對於雙鶴企業之營利確有重大提升之助益，是而，告發人先前懷
    疑「雙鶴圖形」著作權移轉予雙鶴興業公司會否造成損害乙事，亦因之獲得澄清
    ，證實確無損害，等語，此有告發人八十七年三月五日陳報狀存卷可按（附於更
    (一)卷第一五九頁）；益證雙鶴興業公司之設立，並未生損害而係有利於雙鶴企業
    公司。按刑法第三百四十二條第一項之背信罪為結果犯，以行為人所為違背其任
    務之行為，致生損害於本人之財產或其他利益為要件，如本人之財產或其他利益
    尚未致生損害，即不得論以該罪；本件並無任何積極證據證明雙鶴企業公司究竟
    致生有如何之損害，核與背信罪之成立要件容有未符。
  (七)末按，刑法第三百四十二條第一項之背信罪並為身分犯，以為他人處理事務為要
    件，即受他人之委任，而為其處理事務者始足當之；茲查：被告丁○○既非雙鶴
    企業公司之董事、監察人或經理人，且雙鶴企業公司股東會兼董監事會議於八一
    年五、六月間決議另外成立新公司並移轉雙鶴圖形著作權時，丁○○亦未參加該
    次會議，雙鶴興業公司之設立與移轉雙鶴圖形著作權均係由雙鶴企業公司所主導
    與掌控，丁○○僅是事後受雙鶴企業公司指派出任雙鶴興業公司之董事長而已，
    關於本案所涉之雙鶴圖形著作權移轉事，被告丁○○從頭至尾未曾有任何參與，
    更非其負責執行，何能謂被告丁○○與雙鶴企業公司有何為他人處理事務之關係
    。至於被告甲○○既非雙鶴企業公司之股東，亦未擔任董事、監察人或總經理等
    職務，只是受公司實際負責人藍財旺之聘，而為「雙鶴機構」之財務總監，乃係
    顧問性質，以供實際負責人藍財旺及其他全體董監事有關財務方面之諮詢，故雙
    鶴圖形著作權之移轉原不屬被告甲○○擔任財務顧問所被諮詢之業務範圍，其於
    八十一年五、六月間所召開之股東會兼董監事會議固然列席，然亦僅是擔任臨場
    簡單記錄之工作而已，其與丁○○關於本案均難謂係受他人之委任而為他人處理
    事務之人，亦非該當於背信罪之身分主體要件；至被告戊○○身為公司董事長，
    依股東開會決議而辦理移轉系爭著作權，乃職權之行使，亦難認有何違背其任務
    之行為，均附為敘明。
三、綜上所述，本件告發人之指述前後齟齬，非無瑕疵可指，依前揭判例意旨等說明
    ，自難遽採為論罪科刑之根據；此外，所查積極證據又不足為不利於被告事實之
    認定，即應為有利於被告之認定，應認被告三人均無構成背信罪之可言，不能證
    明其等犯罪，即應為無罪之諭知。原判決未詳研求，遽認被告三人犯有背信罪而
    均予論罪科刑，核有未當。被告等上訴否認犯罪而指摘原判決不當，為有理由，
    原判決既有可議而無可維持，自應撤銷改判，另諭知無罪之判決。
據上論斷，應依刑事訴訟法第三百六十九條第一項前段、第三百六十四條、第三百零
一條第一項，判決如主文。
本案經檢察官李良忠到庭執行職務。
中      華      民      國    九十      年     十一     月      九      日
                            臺灣高等法院刑事第十二庭
                                    審判長法  官  劉  景  星
                                          法  官  陳  博  志
                                          法  官  陳  志  洋
右正本證明與原本無異。
檢察官部分如不服本判決應於收受送達後十日內向本院提出上訴書狀，其未敘述上訴
之理由者並得於提起上訴後十日內向本院補提理由書（均須按他造當事人之人數附繕
本）。
                                          書記官  蔡  佩  珊
中      華      民      國    九十      年     十一     月      九      日


司法院資訊處製作；財團法人民間司法改革基金會備份。
